臺灣新竹地方法院民事判決　　　　　　　 95年度訴字第426號
原　　　告　地○○
訴訟代理人　林進塗律師
被　　　告　巳○○
　　　　　　午○○
　　　　　　壬○○
　　　　　　寅○○
　　　　　　丑○○
　　　　　　乙○○
　　　　　　戊○○
　　　　　　丙○○
　　　　　　己○○
　　　　　　未○○
　　　　　　亥○○○
　　　　　　辰○○
　　　　　　戌○○
　　　　　　天○○
　　　　　　辛○○
　　　　　　卯○○
　　　　　　丁○○
　　　　　　　　　　　　樓
　　　　　　癸○○
　　　　　　子○○
　　　　　　申○○
　　　　　　庚○○
上列二十一人共同
訴訟代理人　彭成青律師
上列當事人間確認通行權存在事件，本院於民國96年5月28日辯
論終結，判決如下：
    主  文
確認原告就如附表所示被告所有坐落新竹市○○段九六０地號土
地如附圖所示（A） 面積一百一十四點九五平方公尺，及如附表
所示被告所有坐落新竹市○○段一０００地號土地如附圖所示（
B）面積二百三十一點五九平方公尺之通行權存在。
訴訟費用由被告按其應有部分比例負擔。
    事實及理由
壹、程序部分：
一、按訴狀送達後，原告不得將原訴變更或追加他訴，但擴張或
    減縮應受判決事項之聲明者，不在此限，民事訴訟法第 255
    條第1項第3款定有明文。本件原告起訴時訴之聲明為「確認
    原告對被告所有坐落新竹市○○段1000號、999號、962號、
    960號、959號等5筆土地內寬約5米、長約100 米（以實測為
    準）道路之通行權存在。」，嗣經本院會同兩造及新竹市地
    政事務所前往現場履勘後，原告乃於訴訟中進行中更正訴之
    聲明為：「確認原告就如附表所示被告所有坐落坐落新竹市
    ○○段960地號土地如附圖所示（A）面積114.95平方公尺，
    及如附表所示被告所有坐落新竹市○○段1000地號土地如附
    圖所示（B）面積231.59 平方公尺之通行權存在。」，核係
    屬減縮應受判決事項之聲明，揆諸前開規定，其變更於法並
    無不合，應予准許。
二、次按原告於判決確定前，得撤回訴之全部或一部。但被告已
    為本案之言詞辯論者，應得其同意，民事訴訟法第262條第
    1項定有明文。查原告原請求被告巳○○等應就坐落新竹市
    ○○段1000號土地即新竹市○○路○段81巷巷口所開挖之寬
    約3米、長約5米之坑洞及埋設之水泥柱予以填土及拔除，以
    回復原狀供原告通行，嗣於96年3月5日言詞辯論期日撤回該
    項請求並撤回對被告酉○○之訴，業經被告當庭同意，有該
    言詞辯論筆錄附卷可參，依上開規定，已發生撤回之效力。
三、再按確認法律關係之訴，非原告有即受確認判決之法律上利
    益者，不得提起之。所謂即受確認判決之法律上利益，係指
    法律關係之存否不明確，原告主觀上認其在法律上之地位有
    不安之狀態存在，且此種不安之狀態，能以確認判決將之除
    去者而言，若縱經法院判決確認，亦不能除去其不安之狀態
    者，即難認有受確認判決之法律上利益。查本件原告依民法
    第787條第1項規定，對反對原告通行周圍地之周圍地所有權
    人提起本件訴訟，訴請確認對於新竹市○○段960地號土地
    如附圖所示（A）面積114.95平方公尺，及同段1000地號土
    地如附圖所示（B）面積231.59平方公尺（以下簡稱系爭土
    地）有通行權，因原告欲通行前開系爭土地，業經被告反對
    ，則原告得否通行系爭土地之私法上地位確實存有不安，若
    未提起本件確認之訴，原告私法上之權利有受侵害之危險，
    故原告以反對原告通行系爭土地之土地所有權人為被告，提
    起本件訴訟，應認有確認利益，而得提起本件確認訴訟。
貳、原告起訴主張：
一、坐落新竹市○○段390地號土地面積189.83平方公尺、同段
    391地號土地面積178.59平方公尺、同段392地號土地面積
    1271.79平方公尺及同段958地號土地面積400.36平方公尺為
    原告於民國93年5月18日在本院民事執行處92年執全字第
    2489 號清償借款強制執行事件進行拍賣時所標得，並於93
    年7月15日完成所有權之登記。訴外人方財發並於78年間即
    在上開土地上建築廠房，並經營旗盛化工有限公司即正宇化
    工有限公司，且訴外人方財發申請建築時，必須取得被告等
    系爭土地所有權人之同意，新竹市政府工務課始能核發建造
    執照，若未取得系爭土地所有權人之同意，新竹市政府並不
    可能核發建造執照，亦不會將該系爭土地編為新竹市○路○
    段81巷，且將旗盛化工公司之住家及工廠編為新竹市○○路
    ○段81巷7號。是訴外人方財發經營旗盛化工有限公司時，
    均以被告等共有坐落之系爭土地為道路，通行至新竹市○○
    路○段約有17年之久，且被告亦曾提供土地同意書予旗盛化
    工即正宇化工有限公司作為道路地之用，而原告購買後亦通
    行無阻，迨至94年6月間，原告拆掉舊廠房並向新竹市政府
    申請取得建造執照，重新在原告所有之上揭土地上建築价興
    企業股份有限公司之廠房時，被告等竟於95年6月16日在新
    竹市○○段1000地號之巷道口開挖坑洞及埋設水泥椿阻礙原
    告之通行，而該巷道在訴外人方財發經營旗盛化工有限公司
    即正宇化工有限公司時，業已通行該道路，且亦是唯一可供
    通行之道路，則被告之阻撓，顯已侵害到原告之權益至鉅。
二、按土地因與公路無適宜之聯絡，致不能為通常使用者，土地
    所有人得通行周圍地以至公路。但對於通行地因此所受之損
    害，應支付償金；前項情形，有通行權人，應於通行必要之
    範圍內，擇其周圍地損害最少之處所及方法為之，此為民法
    第787條所明定。查新竹市政府建設局所核准原告建築之廠
    房係坐落在新竹市○○段392地號土地上，而廠房之門面向
    原告所有坐落同段391、390地號之土地，該兩筆土地為新竹
    市政府所編定之計劃道路地，而向西北延伸到中華路六段時
    ，需經過如附表一、二所示被告共有之同段960地號土地及
    同段1000地號土地，又原告所經營价興企業股份有限係專門
    製造PU空壓管以及氣動使用之接頭，其進出原料及出口產品
    均需大卡車及貨櫃車進出，至少需4米寬之道路方可通行，
    是中華路六段81巷口所開闢之4米寬道路為原告通行之必要
    範圍，亦係被告等損害最少之土地，依上開法條規定，原告
    自可通行該巷道至中華路六段。然原告多次欲與被告協調解
    決，被告均置之不理，為此提起本件訴訟。
三、並聲明：確認原告就如附表一所示被告所有坐落新竹市○○
    段960地號土地如附圖所示（A）面積114.95平方公尺，及如
    附表二所示被告所有坐落新竹市○○段一０００地號土地如
    附圖所示（B）面積231.59平方公尺之通行權存在。
參、被告則以：
一、原告地○○於93年5月份因法院拍賣取得新竹市○○段390、
    391、392、958等四筆地號土地前，前土地所有人即一直通
    行同段第389地號土地至公路，是原告若主張袋地通行權，
    亦應是選擇損害最少，且係最近可至公路之同段第389地號
    土地，而非被告等人所共有之系爭土地。
二、又土地因與公路無適宜之聯絡，致不能為通常使用者，土地
    所有人固得依民法第787條規定，通行周圍地以至公路，惟
    因土地一部之讓與或分割，致有不通公路之土地者，不通公
    路土地之所有人，因至公路，僅得通行受讓人或讓與人或他
    分割人之所有地，復為同法第789條第1項所明定。按本條規
    定之意旨，乃在於土地所有人為土地一部之讓與或分割時，
    對於不能與公路適宜聯絡之情形，當為其所預見，而得事先
    為合理之解決。是土地所有人將土地之部分分割成數筆，同
    時或先後讓與數人時，亦有前揭條項規定之適用，並不以不
    通公路土地所有人與受讓人或讓與人或他分割人直接間就土
    地一部為讓與或分割結果，而有不通公路土地之情形為限。
    且此法條所規定之通行權，性質上乃土地之物上負擔，隨土
    地而存在，土地所有人將土地分割成數筆，同時或先後讓與
    數人，仍有該法條規定之適用，最高法院86年台上字第2725
    號、86年台上字第2955號、88年台上字第2946號、89年台上
    字第756號、92年台上字第1833號判決意旨均同此旨趣。查
    坐落於新竹市○○段389（重測前為：鹽水港段773）、379
    （重測前為：鹽水港段82-3）等二筆地號土地，原為訴外人
    魏文雄所有，而訴外人魏文雄先於76年1月23日將389地號分
    割增加390（重測前為：鹽水港段773-1）及958（重測前為
    ：鹽水港段773-2）地號，而379地號則分割增加391（重測
    前為：鹽水港段82-5）及392（重測前為：鹽水港段82-6）
    地號，並於77年3月18日將389地號土地移轉登記予訴外人甲○○、379地號土地移轉登記予訴外人方龍發，而390、958
    、391、392地號土地移轉登記予訴外人方財發，又取得379
    地號之方龍發則於77年11月16日將379地號再分割增加378（
    重測前為：鹽水港段82-14）地號。是原告所有之新竹市○○段390、958地號土地，均同自389地號分割出來，而391、
    392地號土地則與378地號土地均同自379地號分割出來，故
    依民法第789條第1項之規定，原告主張之袋地通行權，其中
    390、958等兩筆地號土地，僅能通行前所分割之389地號土
    地，而391、392等兩筆地號土地，亦僅能通行前所分割之
    378、379地號土地，故原告對於被告等人所共有之系爭土地
    ，並不能主張通行權存在，原告所提訴訟顯屬無理由。
三、為此聲明：原告之訴駁回。
肆、本院之判斷：
一、兩造不爭執之事實
    原告於93年5月18日在本院民事執行處92年執全字第2489號
    清償借款強制執行事件時，標得位於坐落新竹市○○段390
    地號土地面積189.83平方公尺、同段391地號土地面積178.
    59平方公尺、同段392地號土地面積1271.79平方公尺及同段
    958地號土地面積400.36平方公尺為，並於93年7月15 日完
    成所有權之登記。
二、細繹兩造攻防內容，可知本件爭點在於：
(一)、原告所有之新竹市○○段390、391、392、958等四筆地號土
    地是否與公路無適宜之聯絡，致不能為通常使用者？
(二)、若原告所有之土地係分別從新竹市○○段389、378、379地
    號土地分割而來，則原告是否僅能通行前所分割之389、378
    、379地號土地？
(三)、原告主張的通行道路是否為通行到公路之適宜聯絡，且為損
    害最少之處所及方法？
三、得心證之理由：
(一)原告所有之系爭土地為袋地
    查原告主張坐落新竹市○○段390、391、392、958地號土地
    為其所有 (下稱系爭土地)，而周圍相毗鄰之同段960、1000
    地號土地為被告所有之事實，業據其提出地籍圖謄本及土地
    登記簿謄本為證，且為被告所不爭執，又原告所有之392地
    號土地上正興建廠房中，958、391、390地行土地則為空地
    ，而與原告所有之系爭土地相毗鄰之960、1000地號土地目
    前亦為荒廢使用之空地，原告所有之系爭土地並未與現有之
    新竹市○○路○段81巷之既有道路相通，必須經由被告所有
    前開960、1000地號土地上之空地始可連接對外通行之事實
    ，則經本院會同新竹市地政事務所人員至現場勘驗查明屬實
    ，有勘驗筆錄在卷可佐。
(二)原告確有通行被告所有前開960、1000地號土地之必要
    按因土地之一部讓與或分割，致有不通公路之土地者，不通
    公路土地之所有人，因至公路，僅得通行受讓人或讓與人或
    他分割人之所有地，民法第789條第1項固有明文。惟觀諸該
    立法意旨係認基於土地所有人任意行為所造成之袋地或準袋
    地，應為讓與人、受讓人與分割人所預知，其因而所產生之
    通行不便，自應由受讓該土地一部之人或他分割人承擔。若
    因強制執行、國家徵收，致有不通公路之情形時，因受讓土
    地之所有人無法預知此通行困難情事，尚難認係土地所有人
    之任意行為所致，應無民法第789條之適用。本件原告所有
    之系爭土地係於93年5月18日在本院民事執行處強制執行拍
    賣取得之情，為兩造所不爭執，是縱被告抗辯原告所有389
    地號土地前因分割增加390及958地號土地，而379地號則前
    因分割增加391及392地號，是原告所有之新竹市○○段390
    、958地號土地，均同自389地號分割出來，而391、392地號
    土地則與378地號土地均同自379地號分割出來，故依民法第
    789條第1項之規定，原告主張之袋地通行權，其中390、958
    等兩筆地號土地，僅能通行前所分割之389地號土地，而391
    、392等兩筆地號土地，亦僅能通行前所分割之378、379地
    號土地云云，揆諸上開說明，因原告取得系爭土地係透由本
    強制執行之拍賣取得，與民法第789條規定之立法意旨不符
    ，是原告所有之系爭土地確有通行被告所有前開960、1000
    地號土地之必要。
(三)本件原告究以何種通行方案為損害最少之方法？
  1.按土地因與公路無適宜之聯絡，致不能為通常使用者，土地
    所有人得通行周圍地以至公路，民法第787條第1項定有明文
    。次按民法第787條第1項所謂土地與公路無適宜之聯絡，致
    不能為通常之使用，其情形不以土地絕對不通公路為限，即
    土地雖非絕對不通公路，因其通行困難以致不能為通常之使
    用時，亦應許其通行周圍地以至公路，最高法院著有53年台
    上字第2996號判例可資參照。是民法第787條第1項所謂土地
    與公路無適宜之聯絡，致不能為通常使用之情形，並不以土
    地絕對不通公路為限，若其聯絡並不適宜，以致不能為通常
    使用者，亦包括在內。因此，祇須土地與公路無適宜之連絡
    ，致不能為通常使用，而被通行之土地，又為損害最少之處
    所，即應認土地所有人有通行之權利，至於之前有無通行他
    人所有土地，則非所問。又所謂通常使用，應按土地之形狀
    、面積、地位及其用途定之，不以從來使用之方法為標準，
    因之土地所有人已變更土地用途，嗣如由耕種而變更為開設
    工廠，則原來之小路即不足以應現在土地通常使用所必要，
    因須車輛載運產品，而需汽車之故（參見謝在全著民法物權
    論上冊第319頁）。
  2.經查，原告所有系爭390、391、392、958地號土地確為與公
    路無適宜聯絡之袋地等情，已如前述，則原告自有通行被告
    所有系爭960、1000 地號土地之必要。至被告雖辯稱：其所
    提供如卷附95年10月20日之照片所示部分，為原告可經由38
    9土地以通新竹市○○路○段81巷之道路，且於77、78年間，
    原告之前手即訴外人旗盛化工有限公司，在系爭土地上建有
    門牌為新竹市○○路○段81巷7號之建物與暫編為建號723號
    之鋼造工廠，於興建之初，即已取得訴外人即同段389 地號
    土地所有人之同意予以通行，主管機關之新竹市政府工務局
    始能核發建造執照云云，惟查：坐落同段389 地號之土地係
    訴外人甲○○所有，其在所有之土地上興建廠房，被告陳稱
    原告所有之系爭土地若經過訴外之389 地號土地，則須經過
    坐落其上廠房之出入門禁，且該門禁均係裝設鐵捲拉門以為
    管制，故原告若以此部分為出入通行，亦生困難致不能為通
    常使用之情，有被告所提之現場照片及本院之勘驗筆錄為證
    。且被告主張以此相通之新竹市○○路○段67巷3弄道路，並
    非編定為既有巷道之情，有新竹市政府於96年4月30日之府
    工建字第0960043251號函在卷可佐，至訴外人旗盛化工有限
    公司，於78年間興建門牌：新竹市○○路○段81巷7號之建物
    與鋼造工廠，是否取得訴外人即389地號土地所有權人之土
    地同意通行證明書乙事，則因相關之留存於主管機關之檔案
    文件因發生火災付之一炬而不可考之情，亦有新竹市政府於
    96 年3月13日之府工建字第0960024893號函可查，故被告主
    張此方案之通行方法為損害最小云云，實非可採。至被告另
    主張原告可經由其於95年12月1 日提出照片及路線圖所示之
    之方案二以通新竹市○○路○ 段97巷之道路以為出入云云，
    查：被告主張原告所有之系爭土地可經由訴外之同段393、3
    94及952地號以通中華路6段97巷部分，有關393、394及952
    地號之土地上雜草叢生，土壤泥濘不堪，且至緊鄰新竹市○○路○段97巷之土地上，尚搭有鐵皮屋二幢，其間雖留有通
    道，但經地主施設鐵皮圍欄並加鎖管理，根本無法與外相通
    之情，業經本院會同新竹市地政事務所人員至現場勘驗屬實
    ，有勘驗筆錄及照片在卷可參，足徵原告目前顯然無法利用
    被告所主張方案二所示之土地對外通行，是以，綜上各情以
    觀，足認被告所提供之方案一、二之土地均難認係損害最少
    之處所，且亦無法供原告土地通常使用所必要，則被告前開
    所辯尚非足採。
  3.第按，有通行權之人，應於通行必要之範圍內，擇其周圍地
    損害最少之處所及方法為之，此為民法第787條第2項所明定
    。再按相鄰關係乃基於利益衡量之原理而設，依誠信原則，
    土地所有人不能因求自己之最大便利，致對相鄰土地所有人
    造成逾越必要程度之損害。又鄰地通行權為土地所有權之擴
    張，其目的在解決與公路無適宜聯絡之土地之通行問題，自
    應限於必要之程度，且應選擇對鄰地損害最少之處所為之。
    再按通行之主要目的不僅專為調和個人所有之利害關係，且
    在充分發揮袋地之經濟效用，以促進物盡其用之社會整體利
    益，然為所有人容忍義務之設，應於能達成上開社會利益之
    範圍內，儘量與所有人之損害減至最低為必要。而是否為土
    地通常使用所必要，應依土地位置、地勢、面積、用途及使
    用之實際情形定之。經查，原告所有系爭地號土地目前供其
    興建廠房以供經營汽電工具零配件使用，而其通常使用方式
    為自小貨車及貨櫃車通行使用，則本院審酌一般自小貨車及
    貨櫃車之寬度，而原告系爭土地所興建之工廠、廠場係供營
    業使用，是原告主張如附圖所示寬4公尺之道路，實可敷其
    通行使用，另斟酌原告工廠之進出車輛車行方向，採直行出
    入方案將避免造成被告所欲提供通行之土地面積增大，對被
    告所生之損害當亦較小，再衡諸系爭土地之地形、通行使用
    之方式、袋地經濟效用及利益衡平原則等各情，認原告所主
    張如附圖所示斜線部分土地確足供原告通行使用方式，且能
    發揮其所有系爭袋地之經濟效用，而此亦屬對被告所有960
    、1000地號之鄰地因原告通行所造成之損害最小，並影響被
    告所有鄰地整體利用之完整性最低，復為通行至新竹市○○
    路○段最短之距離，自應屬原告通行必要範圍內造成損害最
    少之處所，則原告此部分主張尚屬可採。
(四)綜上所述，原告主張其所有之系爭土地乃為袋地，其與新竹
    市○○路並無適宜之聯絡，致無法為通常之使用，確有通行
    被告所有系爭960、1000地號土地之必要，爰請求確認其就
    被告所有坐落新竹市○○段960、1000地號土地如附圖 (A)(
    B)所示斜線部分，面積分為114.95及231.59平方公尺土地有
    通行權存在，為有理由，應予准許。
伍、因本案事證已臻明確，兩造其餘主張、陳述及所提之證據，
    經審酌後，或與判決結果無涉，或與本件爭點無關，爰不一
    一論述，附此敘明。
陸、訴訟費用負擔之依據：民事訴訟法第78條、第85條第1項但
    書。
中　　華　　民　　國　　96　　年　　6　　月　　22　　日
                  民事第二庭    法　官　彭淑苑
以上正本係照原本作成。
如對本判決上訴，須於判決送達後20日內向本院提出上訴狀。
中　　華　　民　　國　　96　　年　　6　　月　　22　　日
                                書記官　張永榮
 附表一：新竹市○○段960地號之共有人
┌──┬────────┬──────┐
│編號│ 所  有  權  人 │  權利範圍  │
├──┼────────┼──────┤
│001 │    巳○○      │   5/60     │
├──┼────────┼──────┤
│002 │    午○○      │   5/60     │
├──┼────────┼──────┤
│003 │    子○○      │   1/12     │
├──┼────────┼──────┤
│004 │    乙○○      │   1/12     │
├──┼────────┼──────┤
│005 │    申○○      │   1/12     │
├──┼────────┼──────┤
│006 │    寅○○      │   1/8000   │
├──┼────────┼──────┤
│007 │    亥○○○    │   5/60     │
├──┼────────┼──────┤
│008 │    丑○○      │   7/40     │
├──┼────────┼──────┤
│009 │    辰○○      │   1/72     │
├──┼────────┼──────┤
│010 │    戌○○      │   1/72     │
├──┼────────┼──────┤
│011 │    天○○      │   2/36     │
├──┼────────┼──────┤
│012 │    庚○○      │   699/8000 │
├──┼────────┼──────┤
│013 │    辛○○      │   700/8000 │
├──┼────────┼──────┤
│014 │    卯○○      │   3/75     │
├──┼────────┼──────┤
│015 │    丁○○      │   1/75     │
├──┼────────┼──────┤
│016 │    癸○○      │   1/75     │
└──┴────────┴──────┘
 附表二：新竹市○○段1000地號之共有人
┌──┬────────┬──────┐
│編號│ 所  有  權  人 │  權利範圍  │
├──┼────────┼──────┤
│001 │    午○○      │   5/80     │
├──┼────────┼──────┤
│002 │    壬○○      │   8/80     │
├──┼────────┼──────┤
│003 │    寅○○      │   1/8000   │
├──┼────────┼──────┤
│004 │    丑○○      │   4/80     │
├──┼────────┼──────┤
│005 │    乙○○      │   25/800   │
├──┼────────┼──────┤
│006 │    戊○○      │   1/64     │
├──┼────────┼──────┤
│007 │    丙○○      │   1/64     │
├──┼────────┼──────┤
│008 │    己○○      │   1/64     │
├──┼────────┼──────┤
│009 │    未○○      │   1/64     │
├──┼────────┼──────┤
│010 │    亥○○○    │   5/80     │
├──┼────────┼──────┤
│011 │    辰○○      │   1/96     │
├──┼────────┼──────┤
│012 │    戌○○      │   1/96     │
├──┼────────┼──────┤
│013 │    天○○      │   17/48    │
├──┼────────┼──────┤
│014 │    庚○○      │   829/8000 │
├──┼────────┼──────┤
│015 │    辛○○      │   820/8000 │
├──┼────────┼──────┤
│016 │    卯○○      │   3/100    │
├──┼────────┼──────┤
│017 │    丁○○      │   1/100    │
├──┼────────┼──────┤
│018 │    癸○○      │   1/100    │
└──┴────────┴──────┘
